【裁判字號】    97,家抗,44
【裁判日期】    980122
【裁判案由】    聲明繼承
【裁判全文】
臺灣臺中地方法院民事裁定  97年度家抗字第44號
抗  告  人  甲○○
                        村2組.
代  理  人  丙○○
上列抗告人聲明繼承事件，抗告人對於中華民國97年10月14 日
本院97年度聲繼字第34號第一審裁定，提起抗告，本院裁定如下
：
    主    文
原裁定廢棄。
抗告人聲明繼承被繼承人乙○○在臺灣地區之遺產，准予備查。
聲請及抗告程序費用由被繼承人乙○○之遺產負擔。
    理    由
一、本件抗告人在原審聲請論旨略以：被繼承人乙○○（男、民
    國○○年○月○○日生、生前設籍臺中縣大雅鄉○○村○○路272
    號）於95年4月21日死亡，在台並無得為繼承之親屬。被繼
    承人死亡後在台灣地區留有遺產，現由台中縣榮民服務處保
    管中。抗告人為被繼承人之胞弟，居住大陸地區，依法對於
    被繼承人乙○○在台灣地區之遺產有繼承權，爰依台灣地區
    與大陸地區人民關係條例第66條暨施行細則第43條規定，檢
    具被繼承人除戶戶籍謄本、繼承系統表、往來書信及經財團
    法人海峽交流基金會驗證之大陸地區重慶市彭水苗族土家族
    自治縣公證處作成之親屬關係公證書暨委託書、抗告人中華
    人民共和國居民身份證等文件，向鈞院聲明繼承之意思表示
    。
二、原審裁定以：抗告人主張其為被繼承人乙○○在大陸地區之
    胞弟，固據提出大陸地區四川省重慶市彭水苗族土家族自治
    縣公證處（2007）渝彭證字第54號親屬關係公證書、財團法
    人海峽交流基金會（96）中核字第054690號證明書及往來書
    信等為證。惟被繼承人乙○○生前留有代筆遺囑，其內容記
    載「3、我在大陸四川省有個弟弟冉莫權，我的餘額退伍金
    ，由弟領取」，原審並依職權調閱被繼承人乙○○之軍籍資
    料，其家屬欄記載「父國家、母黃氏、兄莫父、弟莫泉」，
    另被繼承人乙○○生前赴大陸地區探親時所填寫之登記表，
    被探人為其兄弟冉木生，凡此均與抗告人主張其為被繼承人
    之胞弟，顯然不符，是依抗告人提出之證據尚不足以證明其
    即為被繼承人之胞弟，因而駁回抗告人之聲請。
三、抗告論旨略以：被繼承人乙○○生前識字不多，且因鄉音重
    ，所以在口表達敘述時聽者所了解的與實際文字有所偏差，
    有可能將弟弟的真實姓名「甲○○」之「茂」誤聽成「莫」
    或「木」，而將「全」誤聽成「泉」或「權」。此外乙○○
    曾於1989年7月16日寫給在中國大陸的書信中提到弟弟叫甲○○，與上揭經海峽交流基金會（96）中核字第054690號認
    證之親屬關係公證書所載者相同，應可認定聲請人甲○○即
    為被繼承人乙○○之弟等語。
四、按遺產繼承人，除配偶外，依左列順序定之：一、直系血親
    卑親屬。二、父母。三、兄弟姊妹。四、祖父母，民法第11
    38條定有明文；又台灣地區人民與大陸地區人民間之民事事
    件，除台灣地區與大陸地區人民關係條例另有規定外，適用
    台灣地區之法律。大陸地區人民繼承台灣地區人民之遺產，
    應於繼承開始起3年內以書面向被繼承人住所地之法院為繼
    承之表示。台灣地區與大陸地區人民關係條例第41條第1項
    及第66條第1項亦分別定有明文。
五、經查：抗告人主張上情，業據其於原審提出大陸地區重慶市
    彭水苗族土家族自治縣公證處（2007）渝彭證字第54號親屬
    關係公證書（見原審卷第19頁、第20頁），記載抗告人甲○○係被繼承人乙○○之弟，並經財團法人海峽交流基金會（
    96）中核字第054690號證明書認證（見原審卷第18頁），及
    大陸地區重慶市彭水苗族土家族自治縣公證處（2008）渝彭
    證字第37號親屬關係公證書（見原審卷第60頁、第61頁），
    記載乙○○有父親冉國家、母親黃幫芝、兄冉茂文、姐冉茂
    珍、妹冉茂芝、弟甲○○，並經抗告人於本院提出經財團法
    人海峽交流基金會（97）中核字第099988號證明書認證在卷
    足參。復據證人丁○○到庭結證稱：「（乙○○是跟你同鄉
    ？你們認識多久？）我們同是四川省，不同縣。在我64年時
    退伍認識他的，…我們都是作撿垃圾回收物」「（乙○○有
    無跟你提過他在大陸有無兄弟姊妹？）在他還沒有過世之前
    ，他有跟我說，他在大陸還有弟弟甲○○、姪兒子冉光奎，
    至於他有沒有哥哥、姐姐妹妹我不曉得」等語（參本院97年
    12月17日訊問筆錄）綦詳，復有抗告人於本院提出之經本院
    公證處於91年3月15日認證之被繼承人乙○○生前於91年3月
    14日所立代筆遺囑（代筆人姜端林律師），其內容記載「1
    、我是單身來台灣，在台灣未結婚、無子女、無兄弟姐妹，
    亦無其他親人，只有同鄉丁○○先生對我照顧很多，非常感
    激」「3、我在大陸四川省有個弟弟冉莫權，我的餘額退伍
    金，由弟領取」等語可參，是以被繼承人乙○○確實有一弟
    在四川省等情，已堪採信。至於前揭公證之代筆遺囑所載被
    繼承人之弟之姓名為「冉莫權」；國防部陸軍司令部人事軍
    務處97年7月21日國陸人勤字第0970014855號函所附乙○○
    之軍籍卡片，其家屬欄記載「父國家、母黃氏、兄莫父、弟
    莫泉」（見原審卷第42頁）；內政部入出國及移民署97年7
    月21日移署資處永字第09711297930號函所附被繼承人乙○○生前赴大陸地區探親時所填寫之登記表，被探人為其兄弟
    「冉木生」（見原審卷第38頁、第39頁），雖與抗告人之實
    際名字不符，惟證人丁○○到庭結證稱：「乙○○不會寫字
    ，他講話是四川口音，一般人聽不大懂」等語（參前揭訊問
    筆錄），再觀之乙○○於前揭代筆遺囑自書姓名時，其字跡
    顯不順暢，「莫」字筆畫中間部分亦有錯誤，此外依其軍籍
    資料等均查無任何有關乙○○曾受何種教育之紀錄，堪認被
    繼承人乙○○並無足夠能力辨識及自行書寫文字。又抗告人
    之名「茂」與「莫」發音近似，「全」與「權」、「泉」同
    音，且因被繼承人乙○○有四川口音，他人亦有可能無法正
    確聽取其所述之特定名詞（如人名、地名等），被繼承人乙○○亦無足夠能力辨認他人依其口述所書寫之人名、地名是
    否正確，此亦可由其軍籍卡片、探親登記表、及卷附戶籍謄
    本記事欄（見原審卷第27頁）等所載其出生地均為「四川省
    盆水縣」，應為「彭水縣」之誤（按四川省並無「盆水」之
    縣名，而其戶籍謄本所記載之更正後之出生地「彭縣」乃另
    有其縣，故亦非正確）等情得以證明，故尚難以其軍籍卡片
    、探親登記表、代筆遺囑中他人代書其弟之姓名，與抗告人
    實際名稱未完全吻合，而為不利於抗告人之認定。再者，被
    繼承人乙○○在台並無其他親屬為繼承人，且其父母及兄姐
    妹亦已死亡，有行政院國軍退除役管兵輔導委員會臺中縣榮
    民服務處97年7月16日中縣處善字第0970003772號書函（見
    原審卷第43頁），及前揭大陸地區親屬關係公證書與海峽交
    流基金會認證該大陸文書之證明文件可證，是抗告人以其為
    被繼承人乙○○之弟，聲明繼承被繼承人乙○○於台灣地區
    之遺產，自屬有據。原裁定駁回抗告人所為繼承之聲請，自
    有未洽，抗告論旨指摘原裁定不當，聲明廢棄，為有理由，
    爰裁定如主文。
六、據上論結，本件抗告為有理由，依非訟事件法第157條、第
    46條、民事訴訟法第492條，裁定如主文。
中    華    民    國    98    年    1     月    22    日
                    家事法庭  審判長法  官  楊熾光
                                    法  官  簡賢坤
                                    法  官  陳宗賢
以上為正本係照原本作成。
如提起再抗告者，應於裁定送達後10日內依非訟事件法第45條第
3項「僅得以適用法規顯有錯誤為理由，並經原法院許可者為限
」之規定，向本院提出抗告理由狀（須按他造人數附具繕本），
並繳納再抗告費用新臺幣1000元。
中    華    民    國    98    年    1     月    22    日
                                    書記官  童洪芳美


司法院資訊處製作；財團法人民間司法改革基金會備份。
